臺灣高等法院臺中分院刑事判決
111年度上易字第825號
上  訴  人  
即  被  告  黃新翔


上列上訴人即被告因侵占案件，不服臺灣臺中地方法院110年度
易字第2394號中華民國111年6月30日第一審判決（起訴案號：臺
灣臺中地方檢察署109年度偵字第19132號），提起上訴，本院判
決如下：
    主  文
上訴駁回。
    事  實
一、黃新翔於民國107年間，擔任玄天物業有限公司（下稱玄天
    公司）之跑單幫業務，負責替玄天公司銷售各家公司生前契
    約及靈骨塔位，並在外找尋出售靈骨塔位及生前契約之賣家
    ，再由玄天公司將靈骨塔位或生前契約出售他人，藉以賺取
    玄天公司之獎金，為從事業務之人，其於107年9月17日前某
    日，前往蔡彩秋位在臺中市○○區○○路○段000巷00號住處推銷
    塔位，得悉蔡彩秋持有國寶生前契約2份有意出售，乃向蔡
    彩秋表示可代為詢問有無買家，隨即將蔡彩秋之2份國寶生
    前契約及印章攜回玄天公司，由林俊彥於107年9月18日以新
    臺幣（下同）9萬元價格，收購該2份國寶生前契約，並由玄
    天公司將收據交付予林俊彥，再由玄天公司會計「Rita」於
    同年10月1日，將向蔡彩秋收購前揭2份國寶生前契約之價金
    7萬元交予黃新翔，黃新翔則在支出證明單上之經手人欄簽
    名。詎黃新翔竟意圖為自己不法之所有，基於侵占之犯意，
    將業務上所持有屬蔡彩秋所有之7萬元，以變易為持有之意
    思，予以侵占入己。蔡彩秋因遲未收到價金，且遍尋不著黃
    新翔，遂向國寶集團福座往生禮儀服務股份有限公司（以下
    簡稱國寶公司）辦理中止異動。嗣經林俊彥於108年1月9日
    前往國寶公司臺中分公司辦理該2份生前契約過戶遭拒，聯
    繫蔡彩秋後始悉上情。
二、案經蔡彩秋告發及臺灣高等檢察署臺中檢察分署函由臺灣臺
    中地方檢察署檢察官偵查起訴。
    理  由
一、證據能力部分
　　按被告以外之人於審判外之言詞或書面陳述，除法律有規定
    者外，不得作為證據；被告以外之人於審判外之陳述，雖不
    符合刑事訴訟法第159條之1至第159條之4之規定，但經當事
    人於審判程序同意作為證據，法院審酌該言詞陳述或書面陳
    述作成時之情況，認為適當者，亦得為證據。當事人、代理
    人或辯護人於法院調查證據時，知有第159條第1項不得為證
    據之情形，而未於言詞辯論終結前聲明異議者，視為有前項
    之同意，刑事訴訟法第159條第1項、第159條之5定有明文。
    查本件判決認定犯罪事實所引用之上訴人即被告黃新翔（下
    稱被告）以外之人於審判外之陳述，公訴人及被告均表示不
    爭執，且迄至言詞辯論終結前均未聲明異議，且經本院審酌
    該等證據資料製作時之情況，並無違法不當及證明力明顯過
    低之瑕疵，堪認作為證據應屬適當，依上開規定，均具有證
    據能力。
二、認定被告犯罪事實所憑之證據及理由
　　訊據被告坦承於上揭時、地，詢問告發人蔡彩秋是否出售生
    前契約，及自玄天公司取得7萬元等情不諱，惟矢口否認有
    何業務侵占犯行，辯稱：伊未取走告發人蔡彩秋所有之2份
    生前契約、印章及拍攝蔡彩秋之身分證照片，告發人所有之
    生前契約，目前仍在告發人處，伊自玄天公司所取得之7萬
    元，係替玄天公司出售其他生前契約所獲得之獎金，與本案
    無關云云（見本院卷第92頁）。然查：
　㈠被告為玄天公司之跑單幫業務，負責替玄天公司銷售各家公
    司生前契約及靈骨塔位，並在外找尋出售靈骨塔位及生前契
    約之賣家，再由玄天公司將靈骨塔位或生前契約出售他人，
    藉以賺取玄天公司之獎金，及於107年10月1日收取玄天公司
    交付之7萬元等情，業據被告於原審審理時坦承不諱（見原
    審卷第60至61頁），經核與玄天公司負責人杜立德於偵訊時
    證述情節相符（見108年度偵字第7240號卷《下稱偵卷㈠》第10
    3頁），並有玄天公司人事資料表及支出證明單在卷可稽（
    見偵卷㈠第57、69頁），此部分事實，堪以認定。
　㈡被告於107年9月17日前某日，自告發人處取得本案2份國寶生
    前契約，且未交付任何款予告發人之事實，業據告發人於警
    詢時指稱：伊於107年9月間13時許，在住處遭玄天公司業務
    黃新翔（即被告），以要幫伊仲介賣國寶生前契約為由，將
    伊所有國寶生前契約正本及印章騙走，…此段期間曾多次聯
    絡黃新翔，但都不接聽電話，因此向國寶集團福座往生禮儀
    服務股份有限公司申請中止異動等語（見偵卷㈠第35至37頁
    ），及於偵訊時結證稱：被告來跟伊談，一開始說要幫忙賣
    塔位，但因資料不齊全，就向被告說伊還有國寶生前契約，
    並將整套契約跟印章給被告看，被告說要幫伊問問看就拿走
    了，但之後就都找不到被告。國寶生前契約及印章是伊交給
    被告，…後來伊主動向國寶公司通知中止異動。林俊彥…有打
    電話問伊有無收到7萬元，但伊回答沒有收到錢，也沒有黄
    新翔的消息等語（見偵卷㈠第103至104頁），暨於原審審理
    時證稱：被告原本說要幫忙賣玉佛寺塔位，伊想到自己還有
    國寶生前契約，就拿給他看一看，看過後被告就說要幫忙賣
    ，伊就請他幫忙問價錢。伊是將2份國寶生前契約含印章交
    給被告拿走，後來伊想想，又打電話跟被告講說不想賣了，
    被告隔天還來跟伊說要伊的身分證才能去跟客戶解約，伊信
    以為真，就拿身分證讓被告用手機拍照存檔，但後來被告就
    消失的無影無蹤，打電話也找不到。…因為被告拿走契約後
    一直聯絡不到，伊主動打給國寶公司說要中止異動，國寶就
    幫伊辦中止異動等語甚詳（見原審卷第89至93頁），並有國
    寶生前契約及轉讓登記表在卷（見偵卷㈠第71至91頁）。依
    此，證人即告發人蔡彩秋證稱其確曾將本案2份國寶生前契
    約正本連同印章交予被告等情，前後一致，並無矛盾及瑕疵
    可指，堪可採信。被告辯稱：未向告發人取走2份國寶生前
    契約及印章云云（見偵卷㈠第103頁，原審卷第110、114頁，
    本院卷第64、86頁），顯非可採。
　㈢又證人林俊彥與被告接洽本案2份國寶生前契約，並將9萬元
    給付予玄天公司，作為收購本案2份國寶生前契約之費用等
    情，業據證人林俊彥於偵查中證稱：被告為玄天公司陳宏价
    總經理的員工，伊曾向被告購買2份告發人之生前契約，玄
    天公司業務若在外接收到想賣生前契約的客戶，就會告訴伊
    ，伊會跟玄天公司開價想收購的價錢，再由被告去跟客戶收
    購。當時被告跟伊說有人要賣，伊就跟玄天公司談兩份9萬
    元，並直接給玄天公司9萬元，被告拿出告發人之生前契約
    正本2份及原契約上的印章，伊認為客戶已經同意出售，所
    以就付費購買。是被告直接將這些資料交給伊，並說客户答
    應要賣，伊才會給玄天公司9萬元。伊通常拿到國寶生前契
    約就會去公司辦理權利過戶手續，但此次去了才發現不能辦
    理過戶，詢問告發人才知道並未收到錢，伊再問玄天公司，
    玄天公司說是有把7萬元交予被告等語（見偵卷㈠第120、121
    頁），及於原審審理時證稱：被告是玄天公司業務…。原本
    沒見過告發人，係無法辦理國寶契約過戶，查知遭告發人中
    止異動，聯絡告發人，始知被告將告發人資料拿走。…玄天
    公司有開9萬元收據給伊，上面記載「茲收到林俊彥先生代
    銷國寶生前契約款項計新台幣玖萬元」，這2份生前契約，1
    份是4萬5000元，2份合計9萬元，伊以9萬元向玄天公司收購
    ，因此付9萬元予公司，公司再開收據表示有拿到這筆款項
    。告發人的2份國寶生前契約，是伊向玄天公司購買，玄天
    公司再交予伊。至於偵卷㈠第69頁有份107年10月1日，事由
    欄位記載「國寶契約賣家費用X2張、7 萬元」，會計「Rita
    」以及經手人「黃新翔」的支出證明單，即為玄天公司向告
    發人以7萬元購買2份生前契約的費用。伊交付玄天公司9萬
    元，玄天公司經由被告應要支付予告發人7萬元，玄天公司
    從中獲利2萬元。此份支出證明單係證明玄天公司有把7萬元
    交給被告，是讓他支付給賣家的費用，因為上面寫得很清楚
    就是「賣家費用」，並不是業務獎金。至於2萬元部分，玄
    天公司是會另外再撥佣給被告抽成等語（見原審卷第98至10
    0頁），並有收據影本在卷（見偵卷㈠第67頁）。依此，證人
    林俊彥係見被告提出之本案2份國寶生前契約正本及印章，
    認賣家即告發人確有意出售該2份生前契約，便以9萬元價格
    向玄天公司收購，並將9萬元價金交付予玄天公司。倘若證
    人林俊彥並未親眼看見被告已提出本案2份國寶生前契約正
    本及告發人印章，實無可能具體開價向玄天公司收購及給付
    價金，足徵被告確實有向告發人取得本案2份國寶契約正本
    及印章。被告辯稱：未至告發人處取走本案2份國寶生前契
    約，未將2份國寶生前契約交付予林俊彥云云（見原審卷第5
    9至60頁），並非事實。
　㈣被告雖坦承自玄天公司處取得7萬元，惟就該筆款項之性質及
    去處，⑴於108年6月4日偵訊時辯稱：公司未說要轉交予告發
    人，伊交予其他客人，但忘記名字，不是只有告發人一個客
    人云云（見偵卷㈠第122頁）；⑵於108年9月9日偵訊時辯稱：
    伊確實有將錢拿給客人，但因很久了，不知給誰，伊未接到
    客人反應沒收到錢云云（見偵卷㈠第148頁）；⑶於109年11月
    3日偵訊時辯稱：當時伊所收購的不只這一件，伊確實有向
    告發人收購，也有交給林俊彥，當時並沒有客人反應，只有
    這一件有反應云云（見109年度偵字第19132號卷《下稱偵卷㈡
    》第52頁）；⑷於110年9月23日偵訊時辯稱：那7萬元如果是
    給客人，伊都有給，記得與告發人並未談成，（旋改稱）當
    時真的沒有跟告發人有金錢往來，當時不是只有告發人1位
    客戶，不記得有無交給告發人等語（見偵卷㈡第132頁）；⑸
    於111年3月7日原審準備程序辯稱：伊雖有經手7萬元，但林
    俊彥並未具體表示是要給告發人，伊當時幫公司收購很多份
    契約，玄天公司會計交付之7萬元為伊獲得的獎金等語（見
    原審卷第60頁）；⑹於111年6月8日審理時辯稱：伊確實有拿
    7萬元，但是支出證明單上只寫國寶生前契約，當初承辦的
    國寶生前契約不只告發人這一份，7萬元是伊獎金云云（見
    原審卷第87至88頁）。綜觀被告前揭供述屢屢更易，是否屬
    實，已非全然無疑。被告雖辯稱係銷售其他生前契約所可獲
    得之獎金，而與本案無關云云，惟仍無法說明其所稱之銷售
    另案生前契約所可取得之7萬元獎金，究竟係如何計算、銷
    售何人所有之生前契約等節。此外，依卷附之玄天公司支出
    證明單（見偵卷㈠第69頁），已載明「國寶契約賣家費用×2
    張」，並無被告所稱係玄天公司應給付予被告之銷售獎金或
    佣金等字樣。又證人林俊彥已證稱此7萬元係玄天公司應支
    付予告發人之費用等語明確，而告發人既將其所有之2份國
    寶生前契約交予被告，再由被告將該生前契約2本交予證人
    林俊彥，告發人自可取得相當對價，玄天公司實無可能自己
    僅取得2萬元之價差，而將所餘7萬元全數作為獎金交予被告
    ，且未支付予生前契約之賣家任何費用。被告前揭辯解，實
    難採信。
　㈤綜上所述，本件事證已臻明確，被告所辯顯係卸責之詞，不
    足採信。被告上開犯行堪予認定，應依法論科。
三、論罪科刑方面
  ㈠被告行為後，刑法第336條第2項經總統於108年12月25日以華
    總一義字第10800140641號令修正公布，自108年12月27日施
    行，修正前刑法第336條第2項規定：「對於業務上所持有之
    物，犯前條第1項之罪者，處6月以上、5年以下有期徒刑，
    得併科3千元以下罰金。」修正後則規定：「對於業務上所
    持有之物，犯前條第1項之罪者，處6月以上5年以下有期徒
    刑，得併科9萬元以下罰金。」因條文僅將法定刑中之罰金
    ，按修正前應適用之刑法施行法第1條之1第2項前段規定之
    倍數，予以調整換算明定其數額（即原定3千元提高為30倍
    等於9萬元），實質上無修正，自無刑法第2條新舊法比較之
    問題，應直接適用現行法律規定。
　㈡按侵占業務上持有物罪，以其所侵占之他人所有物係因執行
    業務而持有為構成要件，所謂業務係指吾人於社會上之地位
    所繼續經營之事務而言（最高法院71年度台上字第5508號判
    決意旨參照）。查，被告為玄天公司之跑單幫業務，負責替
    玄天公司銷售各家公司生前契約及靈骨塔位，並在外找尋出
    售靈骨塔位及生前契約之賣家，再由玄天公司將靈骨塔位或
    生前契約出售他人，藉以賺取玄天公司之獎金為業務之事實
    ，業據被告於原審供述甚詳（見原審卷第60頁），經核與證
    人即告發人於原審證稱：被告自稱為玄天公司業務員等語甚
    詳（見原審卷第90頁）；證人即玄天公司負責人杜立德於偵
    訊時證稱：伊為玄天公司實際負責人，被告並非玄天公司員
    工，但有授權被告跑單幫，玄天公司從事殯葬產品銷售，有
    賣金紙、紙紮產品、銷售靈骨塔塔位及生前契約等語（見偵
    卷第103頁）；證人林俊彥於警詢時證稱：玄天公司業務員
    主要是在外面尋找要買賣靈骨塔位或各家生前契約的客戶，
    之後會仲介我尋找買家客戶。因此被告找到國寶生前契約賣
    方蔡彩秋後，委託我仲介尋找適合的買家等語相符（見偵卷
    ㈠第46頁），被告既以代收、代購靈骨塔位及生前契約，藉
    以賺取獎金為其業務內容，已屬反覆為同種類之行為為目的
    之社會活動，應屬明確。
  ㈢核被告所為，係犯刑法第336條第2項之業務侵占罪。公訴意
    旨雖認被告涉犯刑法第335條第1項之普通侵占罪，然因起訴
    之基本社會事實相同，且經原審及本院於審理時當庭告知被
    告變更法條後所犯罪名（見原審卷第88頁，本院卷第85頁）
    ，無礙於被告防禦權之行使，爰依刑事訴訟法第300條規定
    ，變更起訴法條。
四、原審以被告罪證明確，適用刑事訴訟法第300條，刑法第336
    條第2項、第38條之1第1項前段、第3項，刑法施行法第1條
    之1第1項等規定，併以行為人之責任為基礎，審酌被告不思
    循正規途徑獲取財物，侵占其為玄天公司處理事務所持有之
    金錢，欠缺尊重他人財產權觀念，所為實有不當，及其自述
    高職畢業之教育程度、現正找工作、與母親、哥哥同住、經
    濟狀況一般等語，暨其犯罪動機、目的、手段、犯罪所生之
    危害等一切情狀，量處有期徒刑7月，及說明被告侵占之7萬
    元為其犯罪所得，應予宣告沒收，於全部或一部不能沒收或
    不宜執行沒收時，追徵其價額之理由。經核原審認事用法及
    量刑均無不當，應予維持。被告上訴意旨仍執前詞否認犯行
    ，為無理由，應予駁回上訴。
據上論結，應依刑事訴訟法第368條，判決如主文。
本案經檢察官王亮欽提起公訴，檢察官陳立偉到庭執行職務。
中　　華　　民　　國　　111 　年　　11　　月　　15　　日
　　　　　　刑事第一庭　審判長法　官　江　德　千
　　　　　　　　　　　　　　　法　官　簡　源　希
　　　　　　　　　　　　　　　法　官　柯　志　民
以上正本證明與原本無異。
不得上訴。

　　　　　　　　　　　　　　　書記官　劉　雅　玲

中　　華　　民　　國　　111 　年　　11　　月　　15　　日

附錄本案論罪科刑法條
中華民國刑法第336條
對於公務上或因公益所持有之物，犯前條第一項之罪者，處一年
以上七年以下有期徒刑，得併科十五萬元以下罰金。
對於業務上所持有之物，犯前條第一項之罪者，處六月以上五年
以下有期徒刑，得併科九萬元以下罰金。
前二項之未遂犯罰之。